臺灣高等法院臺南分院民事判決　九十二年度上字第一○四號　Ｊ
　　　上　訴　人　辰 ○ ○
　　　　　　　　　地 ○ ○
　　　　　　　　　申 ○ ○
　　　　　　　　　辛 ○ ○
　　　　　　　　　酉 ○ ○
　　　　　　　　　巳 ○ ○
　　　訴訟代理人　劉 榮 村　律師
　　　上　訴　人　辰 ○ ○.
　　　　　　　　　地 ○ ○.
　　　　　　　　　寅 ○ ○.
　　　　　　　　　丑 ○ ○.
　　　　　　　　　天 ○ ○.
　　　　　　　　　亥 ○ ○.
　　　　　　　　　午 ○ ○.
　　　　　　　　　卯 ○ ○.
　　　　　　　　　未 ○ ○.
　　　　　　　　　巳 ○ ○.
　　　　　　　　　戌 ○ ○
　　　　　　　　　丁○○○
　　　　　　　　　庚 ○ ○
　　　　　　　　　己 ○ ○
　　　　　　　　　戊 ○ ○
　　　　　　　　　甲 ○ ○
　　　　　　　　　乙 ○ ○
　　　　　　　　　丙 ○ ○
　　　被 上 訴人
　　　即 上 訴人　許 錫 昌.
　　　訴訟代理人　林 崑 地　律師
　　　　　　　　　壬 ○ ○
　　　被 上 訴人　子 ○ ○.
　　　兼
　　　訴訟代理人　癸 ○ ○
右當事人間請求拆屋還地事件，上訴人對於臺灣嘉義地方法院於中華民國九十二年三
月十七日所為之第一審判決（八十九年度訴字第四六三號），提起上訴，本院於民國
九十三年十一月二十三日言詞辯論終結後，判決如左：
      主      文
原判決關於(一)命上訴人寅○○、丑○○、戌○○、天○○、亥○○、許林金鶴（按即
承受訴訟人寅○○、丑○○、天○○、地○○、亥○○、辰○○等人之被繼承人）、
辰○○、地○○、申○○、辛○○、酉○○、巳○○、許謝翠雲（按即承受訴訟人巳
○○、午○○、許香菱、未○○等人之被繼承人）、午○○、卯○○、未○○、丁○
○○、庚○○、己○○、戊○○、甲○○、乙○○、丙○○等人應將坐落嘉義縣民雄
鄉○○段地號第二○○號土地上，如附圖所示編號４號部分，面積零點○○一一公頃
及編號６號部分，面積零點○○四四公頃之鐵皮骨磚造房屋拆除，並將該土地返還被
上訴人許錫昌部分及該部分假執行之宣告暨命其等負擔訴訟費用之裁判；(二)駁回上訴
人許錫昌後開第三項之訴部分及命上訴人許錫昌負擔訴訟費用之裁判均廢棄。
右開廢棄(一)部分，發回台灣嘉義地方法院。
右開廢棄(二)部分，被上訴人癸○○、子○○應將坐落嘉義縣民雄鄉○○段地號第二○
○號土地上，如附圖所示編號２號部分，面積零點○○一一公頃之鐵皮骨磚造房屋拆
除，並將該土地返還上訴人許錫昌。
第一審訴訟費用關於命上訴人許錫昌負擔部分及第二審訴訟費用關於上訴人許錫昌上
訴部分，均由被上訴人癸○○、子○○負擔。
      事實及理由
甲、程序方面：
一、本件被上訴人許錫昌請求拆屋還地訴訟，其訴訟標的對共同訴訟人寅○○、丑○
    ○、戌○○、天○○、亥○○、許林金鶴（按即承受訴訟人寅○○、丑○○、天
    ○○、地○○、亥○○、辰○○等人之被繼承人）、辰○○、地○○、申○○、
    辛○○、酉○○、巳○○、許謝翠雲（按即承受訴訟人巳○○、午○○、許香菱
    、未○○等人之被繼承人）、午○○、卯○○、未○○、丁○○○、庚○○、己
    ○○、戊○○、甲○○、乙○○、丙○○等人，必須合一確定，是本件雖僅由上
    訴人辰○○、地○○、申○○、辛○○、酉○○、巳○○、許林金鶴（按即承受
    訴訟人寅○○、丑○○、天○○、地○○、亥○○、辰○○等人之被繼承人）、
    等人提起上訴，惟依民事訴訟法第五十六條第一款之規定，其效力仍及於同造而
    未提起上訴之寅○○、丑○○、戌○○、天○○、亥○○、許謝翠雲（按即承受
    訴訟人巳○○、午○○、許香菱、未○○等人之被繼承人）、午○○、卯○○、
    未○○、丁○○○、庚○○、己○○、戊○○、甲○○、乙○○、丙○○等人，
    爰將其等併列為上訴人，合先敘明。
二、上訴人許林金鶴於民國九十二年四月十八日提起上訴後，於民國九十二年八月十
    九日死亡，其法定繼承人為長男寅○○、次男丑○○、三男天○○、四男地○○
    、長女亥○○、五男辰○○等六人及其等均未拋棄繼承等情，有戶籍謄本、繼承
    系統表及台灣宜蘭地方法院中華民國九十二年十二月十五日（九二）宜院雅文字
    第二０九一二號函在卷可稽（附於本院卷第一宗第二七三頁至第二八二頁及第二
    宗第二十四頁），是被上訴人許錫昌聲明其等應承受訴訟，自無不合，應予准許
    。另原審被告許謝翠雲於原審判決宣判後送達前之民國九十二年三月二十七日死
    亡，原審法院已於民國九十三年三月十二日以八十九年度訴字第四六三號民事裁
    定（附於本院卷第二宗第一二八頁），命其繼承人午○○、許香菱、未○○、巳
    ○○等人承受訴訟，併此敘明。
三、上訴人辰○○（即許林金鶴之承受訴訟人）、地○○（即許林金鶴之承受訴訟人
    ）、寅○○（兼許林金鶴之承受訴訟人）、丑○○（兼許林金鶴之承受訴訟人）
    、天○○（兼許林金鶴之承受訴訟人）、亥○○（兼許林金鶴之承受訴訟人）、
    午○○（兼許謝翠雲之承受訴訟人）、卯○○（即許香菱，兼許謝翠雲之承受訴
    訟人）、未○○（兼許謝翠雲之承受訴訟人）、巳○○（即許謝翠雲之承受訴訟
    人）、戌○○、丁○○○、庚○○、己○○、戊○○、甲○○、乙○○、丙○○
    等人均未於言詞辯論期日到場，經核均無民事訴訟法第三百八十六條各款所列情
    形，爰依被上訴人許錫昌之聲請，由其一造辯論而為判決。
乙、實體方面：
一、上訴人即被上訴人許錫昌起訴主張：坐落嘉義縣民雄鄉○○段地號第二００號之
    土地係伊所有，詎被上訴人癸○○、子○○二人（以下簡稱為癸○○等人）及上
    訴人寅○○、丑○○、戌○○、天○○、亥○○、許林金鶴（按即承受訴訟人寅
    ○○、丑○○、天○○、地○○、亥○○、辰○○等人之被繼承人）、辰○○、
    地○○、申○○、辛○○、酉○○、巳○○、許謝翠雲（按即承受訴訟人巳○○
    、午○○、許香菱、未○○等人之被繼承人）、午○○、卯○○、未○○、丁○
    ○○、庚○○、己○○、戊○○、甲○○、乙○○、丙○○等人（以下簡稱為寅
    ○○等人）均無正當權源，竟分別占用系爭土地，其中上訴人寅○○等人之被繼
    承人許滄庭所有、現由上訴人寅○○等人繼承之鐵皮骨磚造建物，占用系爭土地
    上如附圖所示編號４號部分，面積零點○○一一公頃及編號６號部分，面積零點
    ○○四四公頃之土地，另被上訴人癸○○、子○○二人共有之鐵皮骨磚造房屋，
    則占用系爭土地上如附圖所示編號２號部分，面積零點○○一一公頃之土地，爰
    依民法第七百六十七條前段及中段之規定，求為命(一)上訴人寅○○等人應將坐落
    嘉義縣民雄鄉○○段地號第二○○號土地上，如附圖所示編號４號部分，面積零
    點○○一一公頃及編號６號部分，面積零點○○四四公頃之鐵皮骨磚造房屋拆除
    ，並將該土地返還被上訴人許錫昌；(二)被上訴人癸○○等人應將坐落嘉義縣民雄
    鄉○○段地號第二○○號土地上，如附圖所示編號２號部分，面積零點○○一一
    公頃之鐵皮骨磚造房屋拆除，並將該土地返還上訴人許錫昌之判決。上開請求，
    其中(一)部分經原審法院判決上訴人寅○○等人敗訴後，上訴人寅○○等人就其等
    敗訴部分聲明不服，提起上訴，被上訴人許錫昌就此部分於本院聲明求為判決駁
    回上訴人寅○○等人之上訴，第二審訴訟費用由上訴人寅○○等人負擔；另上開
    請求，其中(二)部分經原審法院判決上訴人許錫昌敗訴後，上訴人許錫昌就此部分
    ，提起上訴，聲明求為判決：(一)原判決關於上訴人許錫昌敗訴部分廢棄。(二)被上
    訴人癸○○等人應將坐落嘉義縣民雄鄉○○段地號第二○○號土地上，如附圖所
    示編號２號部分，面積零點○○一一公頃之鐵皮骨磚造房屋拆除，並將該土地返
    還上訴人許錫昌。(三)第一、二審訴訟費用由被上訴人癸○○等人負擔。
二、上訴人寅○○等人則以：伊等之被繼承人許滄庭與被上訴人之祖父許滄明及訴外
    人許滄書、許滄浪、許滄梅、許滄溪、許尚恭等人，曾於日據時期大正十二年七
    月二十八日簽訂鬮分證書，約定「民雄四○六番地建物敷地與頂大房許滄明、許
    滄庭並本房許尚恭、許滄書共業（但建物置在之分）」等語，依該約定內容，足
    以証明系爭附圖編號４號及６號所示房屋之基地，於民國十二年（按即大正十二
    年）間即已連同房屋分割予伊等之被繼承人許滄庭所有，茲兩造既分別為許滄明
    及許滄庭之繼承人，依法自應受該分產契約之拘束，伊等占有系爭土地自非無權
    占有，乃被上訴人許錫昌竟主張鬮分證書中關於土地部分，僅有分管契約之性質
    ，應不足採；另上訴人午○○、庚○○二人於原審言詞辯論時，未經合法送達，
    原審逕依被上訴人許錫昌之聲請而為一造辯論判決，自已影響其二人之審級利益
    等語，資為抗辯，因而提起上訴，聲明求為判決：(一)原判決關於上訴人寅○○等
    人敗訴部分廢棄。(二)上開廢棄部分，被上訴人許錫昌在第一審之訴及其假執行之
    聲請均駁回。(三)第一、二審訴訟費用均由被上訴人許錫昌負擔。
三、另被上訴人癸○○等人則以：伊二人之父張石柳早年曾與許滄明及許滄庭相互交
    換土地使用，系爭土地上如附圖所示編號２號部分之土地即係許滄庭、許滄明提
    供張石柳交換使用之土地，另伊二人與訴外人洪滉智、洪滉育等人共有之坐落於
    嘉義縣民雄鄉○○段地號第一九二之一號土地上，如附圖甲編號１號所示面積０
    ．００一二五九公頃之土地，則係張石柳提供許滄庭、許滄明交換使用之土地，
    足見其二人占有系爭土地上如附圖所示編號２號之土地，應非無權占有，另伊等
    重建房屋時，上訴人許錫昌之祖父許滄明與許滄庭之妻許劉金定二共有人均曾前
    往現場查看，對於越界一事，並無異議，且伊等占有系爭土地已四、五十年，於
    占有之始並無過失，且係基於互換土地而善意占有，伊等亦得主張時效取得；再
    者，伊等所有之系爭土地已成袋地，伊等占用上訴人許錫昌所有之如附圖編號２
    號所示之土地無非係為通行之目的，自難認係無權占有，況前案確定判決業已認
    定伊等占有如附圖編號２號所示之土地係有權占有，而非無權占有，上訴人許錫
    昌另行提起本件訴訟，實有違一事不再理之原則等語，資為抗辯，並於本院聲明
    求為判決駁回上訴人許錫昌之上訴。
四、經查：被上訴人許錫昌主張上訴人寅○○等人均係許滄庭之繼承人，其詳如後附
    繼承系統表所載及許滄庭所有、現由上訴人寅○○等人繼承之鐵皮骨磚造建物，
    占用坐落嘉義縣民雄鄉○○段地號第二００號土地上如附圖編號４號所示，面積
    零點○○一一公頃與編號６號所示，面積零點○○四四公頃等部分之土地之事實
    ，業據被上訴人許錫昌提出土地登記謄本及繼承系統表各一紙為証（附於原審卷
    第一宗第十二頁及第十三頁），另上訴人寅○○等人之被繼承人許滄庭所有、現
    由上訴人寅○○等人繼承之鐵皮骨磚造建物，確有占用坐落嘉義縣民雄鄉○○段
    地號第二００號土地上如附圖編號４號所示，面積零點○○一一公頃與編號６號
    所示，面積零點○○四四公頃等部分之土地等情，亦經原審法院會同嘉義縣大林
    地政事務所人員前往現場勘測屬實，並製有勘驗筆錄及複丈成果圖各一紙在卷可
    稽（附於原審卷第一宗第一八二頁至第一八七頁），且為到場之上訴人辰○○、
    地○○、申○○、辛○○、酉○○、巳○○等人所不爭執，足証被上訴人許錫昌
    此部分主張，自堪信為真實；惟被上訴人許錫昌主張上訴人寅○○等人係無權占
    有乙節，則為上訴人寅○○等人所否認，並以前開等語置辯。是本件首應審究者
    乃有關被上訴人許錫昌訴請上訴人寅○○等人拆屋還地部分有無發回原審之必要
    ？茲查：
  １、按第一審之訴訟程序有重大之瑕疵者，第二審法院得廢棄原判決，而將該事件
      發回原法院。但以因維持審級制度認為必要時為限，民事訴訟法第四百五十一
      條第一項定有明文；又民事訴訟法第一百三十八條所規定之寄存送達，限於不
      能依同法第一百三十六條及第一百三十七條規定行送達者，始得為之，設其送
      達之處所，雖原為應受送達人之住居所、事務所或營業所而實際上已變更者，
      該原住居所、事務所或營業所，即非應為送達之處所，自不得於該原處所為寄
      存送達，最高法院亦著有六十四年台抗字第四八一號判例可資參照。
  ２、經查：本件上訴人午○○已於民國九十一年十二月十日將其住所自原先之台南
      市○○路○段三一八巷一二五弄十五號遷至台南市○○路○段三九六巷五十六
      號及上訴人庚○○已於民國九十一年十二月十日將其住所自原先之雲林縣莿桐
      鄉○○村○○○鄰○○路一九四號遷至雲林縣莿桐鄉莿桐村四十一鄰南安六十
      二之五號等情，業經本院查明屬實，並有台南市安南區戶政事務所於中華民國
      九十二年五月二十九日以南安戶三字第０九二０００三八五三號函檢送之戶籍
      謄本及雲林縣莿桐鄉戶政事務所於中華民國九十三年五月五日以雲莿戶字第０
      九三００００九四０號函檢送之戶籍謄本各一紙在卷可稽（附於本院卷第一宗
      第一四四頁、第一四五頁及本院卷第二宗第一００頁及第一０一頁），足見上
      訴人午○○自民國九十一年十二月十日起即已遷離台南市○○路○段三一八巷
      一二五弄十五號原處所及上訴人庚○○於民國九十一年十二月十日起即已遷離
      雲林縣莿桐鄉○○村○○○鄰○○路一九四號原處所之事實，應堪認定，乃原
      審法院於民國九十二年一月二十二日定言詞辯論期日時，竟將應送達予上訴人
      午○○之民國九十二年三月三日言詞辯論期日通知書，向非其設籍所在地之「
      嘉義縣民雄鄉○○路五號」處所為寄存送達，另將應送達予上訴人庚○○之民
      國九十二年三月三日言詞辯論期日通知書，則逕向其原處所「雲林縣莿桐鄉○
      ○村○○○鄰○○路一九四號」為寄存送達，此有送達証書二紙在卷可稽（附
      於原審卷第三宗第二二五頁及第二二八頁），是揆諸前開說明，原審法院就上
      訴人午○○、庚○○所為之送達，顯難謂為合法，茲上訴人午○○、庚○○既
      係因未受合法通知致未到場應訴，則原審法院於民國九十二年三月三日言詞辯
      論時，遽依被上訴人許錫昌之聲請，准由其一造辯論而為判決，其訴訟程序，
      自有重大瑕疵（最高法院六十九年台上字第三七五二號判例參照），且損及上
      訴人午○○、庚○○之審級利益，另上開情形，經本院通知兩造陳述意見後，
      兩造復未達成願由本院就此事件予以裁判之合意，其中上訴人午○○並已具狀
      陳明本件應發回原審法院更為審理（見本院卷第二宗第三０二頁），為維持審
      級制度，本院認有將原判決關於命上訴人寅○○等人拆屋還地部分及該部分假
      執行之宣告暨命上訴人寅○○等人負擔訴訟費用之裁判廢棄，而將該事件發回
      原審法院之必要。被上訴人許錫昌主張本件並無發回原審法院審理之必要等語
      ，應無足取。
五、次查：上訴人許錫昌主張坐落嘉義縣民雄鄉○○段地號第二００號之土地係伊所
    有及被上訴人癸○○等人所有之鐵皮骨磚造房屋，占用系爭土地上如附圖編號２
    號所示，面積零點００一一公頃部分之土地之事實，業據上訴人許錫昌提出土地
    登記謄本一紙為証（附於原審卷第一宗第十二頁），另被上訴人癸○○等人所有
    之鐵皮骨磚造房屋確有占用系爭土地上如附圖編號２號所示，面積零點００一一
    公頃部分之土地等情，亦經原審法院會同嘉義縣大林地政事務所人員前往現場勘
    測屬實，並製有勘驗筆錄及複丈成果圖各一紙在卷可稽（附於原審卷第一宗第一
    八二頁至第一八七頁），且為被上訴人癸○○等人所不爭執，足証上訴人許錫昌
    此部分主張，自堪信為真實；惟上訴人許錫昌主張被上訴人癸○○等人係無權占
    有乙節，則為被上訴人癸○○等人所否認，並以前開等語置辯。是本件所應審究
    者乃被上訴人癸○○等人占用系爭土地有無合法權源？另被上訴人癸○○等人之
    父張石柳是否曾與許滄明、許滄庭等人相互交換土地使用？茲查：
  １、被上訴人癸○○等人固抗辯伊二人之父張石柳早年曾與許滄明及許滄庭相互交
      換土地使用，其中如附圖所示編號２號部分之土地即係許滄庭、許滄明提供張
      石柳交換使用之土地，另伊二人與訴外人洪滉智、洪滉育等人共有之坐落於嘉
      義縣民雄鄉○○段地號第一九二之一號之土地，其中如附圖甲編號１號所示面
      積０．００一二五九公頃部分，則係張石柳提供許滄庭、許滄明交換使用之土
      地，足見其二人占有系爭土地上如附圖所示編號２號之土地，應非無權占有等
      語，惟為上訴人許錫昌所否認。經查：附圖編號４號所示之許滄庭所有而由上
      訴人寅○○等人繼承之門牌號碼為嘉義縣民雄鄉中樂市場十六號之房屋，其後
      半部確有占用被上訴人癸○○二人與訴外人洪滉智、洪滉育等人所共有之坐落
      於嘉義鄉○○鄉○○段地號第一九二之一號土地上如附圖甲編號１號所示，面
      積０．００一二五九公頃部分之土地之事實，業據被上訴人癸○○等人提出土
      地登記謄本為証，並經本院會同嘉義縣大林地政事務所人員前往現場勘測屬實
      ，製有勘驗筆錄及複丈成果圖各一紙在卷可稽（附於本院卷第二宗第一八六頁
      至第一九一頁），且為上訴人許錫昌所不爭執，足証被上訴人癸○○等人抗辯
      門牌號碼為嘉義縣民雄鄉中樂市場十六號之房屋，其後半部確有占用伊二人與
      訴外人洪滉智、洪滉育等人所共有之坐落於嘉義鄉○○鄉○○段地號第一九二
      之一號土地上如附圖甲編號１號所示，面積０．００一二五九公頃部分之土地
      之事實，應堪認定。次查：被上訴人癸○○等人於原審審理時業已具狀陳稱「
      ．．．互相同意交換建屋使用迄今約四、五十餘年不等」等語明確（見原審卷
      第一宗第六十九頁所附答辯狀），嗣於本院審理時復具狀陳稱兩造各自建屋使
      用迄今約四、五十餘年等語（見本院卷第一宗第九十九頁所附答辯狀），繼於
      民國九十三年十一月二十三日言詞辯論期日時則供稱「光復後交換土地，我民
      國三十九或四十年蓋屋，民國五十八、五十九年間重新修繕房屋」等語，足見
      被上訴人癸○○等人主張兩造交換土地之時間應在民國三十四年台灣光復之後
      之事實，亦堪認定。末查：系爭附圖編號４號及附圖甲編號１號所示之門牌號
      碼為嘉義縣民雄鄉中樂市場十六號之房屋，於民國十二年（按即大正十二年）
      間分產時即已將之分予許滄庭乙節，業據上訴人許錫昌供述明確，且為上訴人
      辰○○、地○○、申○○、辛○○、酉○○、巳○○等人所不爭執（見本院卷
      第二宗第五十七頁及第三０八頁筆錄），足見系爭附圖編號４號及附圖甲編號
      １號所示之門牌號碼為嘉義縣民雄鄉中樂市場十六號之房屋，於民國十二年間
      分產時即已將之分予許滄庭之事實，亦堪認定。是依上所述，系爭門牌號碼為
      嘉義縣民雄鄉中樂市場十六號之房屋，於台灣光復前之民國十二年間既已分歸
      許滄庭所有，而非上訴人許錫昌之被繼承人許滄明所有，衡情許滄明又豈會於
      民國三十四年台灣光復後，因許滄庭所有之系爭門牌號碼為嘉義縣民雄鄉中樂
      市場十六號房屋之後半部占用被上訴人癸○○等人之父張石柳共有之土地（按
      即附圖甲編號１號所示土地），而與張石柳交換土地？足見被上訴人癸○○等
      人抗辯伊二人之父張石柳早年曾與許滄明相互交換土地使用等語，是否屬實，
      顯非無疑，其抗辯自不足採。又按共有土地之出租或與他人交換使用，為共有
      物管理行為，依民法第八百二十條第一項規定，除契約另有訂定外，應由共有
      人全體共同為之，如共有人中之一人擅將共有土地出租與他人或與他人交換使
      用，對其他共有人應不生效力（九十二年台上字第一七三四號判決參照）。是
      本件縱認被上訴人癸○○等人之父張石柳確曾與許滄庭相互交換土地使用，惟
      揆諸上開說明，該約定對其他共有人即許滄明或許滄明之繼承人即上訴人許錫
      昌，亦不生效力，被上訴人癸○○等人自不得據此主張對上訴人許錫昌所有之
      系爭土地有何正當權源，併此敘明。
  ２、雖証人許尚力於本院七十一年度上更(一)字第三二七號拆屋交地事件審理中證稱
      「問：張石柳有無與許滄明（筆錄誤載為張滄明）、許滄庭（筆錄誤載為張滄
      庭）交換土地？答：有，他們交換土地使用，土地所有權未變更登記」等語（
      見上開卷宗第一六一頁所附七十二年二月二十二日準備程序筆錄）。惟查：証
      人許尚力上開証詞非但未就雙方協議交換土地使用之時間與地點加以証述，且
      就張石柳究係提供何筆土地交換使用及許滄明何以參與交換土地使用等情，亦
      未敘明，則其証言是否屬實，已非無疑，況證人許尚力乃許滄庭之子（見後附
      繼承系統表），於本院七十一年度上更(一)字第三二七號拆屋交地事件中復為上
      訴人許錫昌訴請拆屋交地之對象，另張石柳與許滄明、許滄庭間有無交換土地
      使用，更攸關其父許滄庭所有之系爭門牌號碼為嘉義縣民雄鄉中樂市場十六號
      房屋之後半部有無合法占有權源之認定，足見証人許尚力於上開事件中顯有利
      害關係，其証詞是否確無偏頗之虞，實非無疑，是証人許尚力上開証詞，顯有
      疑義，應不足採。
  ３、另證人何永泉於本院七十二年度上更(二)字第四○八號拆屋交地事件審理中固證
      稱「（問：癸○○有請你修理過房屋？）答：在十多年前，有一次颱風過後，
      癸○○有請我修理房屋，地主沒有來干涉，土地是什麼人的我不知」等語（見
      上開卷宗第一三四頁所附七十三年二月七日筆錄），惟查：上開証詞僅足以証
      明証人何永泉前往修理被上訴人癸○○等人所有之系爭房屋時，地主並未前來
      干涉而已，至於地主何以未前來干涉則無法証明，而地主未前來干涉之原因不
      一而足，或係不知証人何永泉前往修理系爭房屋，或係不知土地遭人占用，或
      係認系爭房屋非其所有故未予干涉，要難僅因証人何永泉証稱地主未前來干涉
      即遽認張石柳與許滄明、許滄庭間因有土地交換使用之約定，故未前來干涉，
      否則當時系爭土地之共有人除許滄明、許滄庭二人外，另有其餘共有人多人，
      其等亦均未前來干涉，則是否亦應認其等與張石柳間亦有土地交換使用之約定
      ？足証証人何永泉上開証詞顯不足資為被上訴人癸○○等人之父張石柳早年確
      曾與許滄明、許滄庭相互交換土地使用之有利依據，要屬無疑。
  ４、又被上訴人癸○○等人雖提出嘉義縣政府房捐繳納收據影本四紙及測量圖影本
      一紙（附於本院卷第一宗第一０五頁及第一七九頁），以資証明伊二人之父張
      石柳早年確曾與許滄明、許滄庭相互交換土地使用及伊等並非無權占有等情，
      惟查：系爭嘉義縣政府房捐繳納收據影本僅足以証明被上訴人癸○○係嘉義縣
      民雄鄉中樂市場二十號房屋之納稅義務人而已，另測量圖影本亦僅足以証明嘉
      義縣民雄鄉中樂市場十六號房屋確有占用被上訴人癸○○等人之部分土地而已
      ，均不足以証明被上訴人癸○○等人之父張石柳早年確曾與許滄明、許滄庭二
      人相互交換土地使用之情形，是上開証據仍不足資為被上訴人癸○○等人有利
      之依據，併此敘明。
  ５、雖被上訴人癸○○等人另抗辯伊等重建房屋施工時，上訴人許錫昌之祖父許滄
      明與許滄庭之妻許劉金定二共有人曾到現場查看，對於越界一事，並無異議等
      語，惟為上訴人許錫昌所否認。按土地所有人建築房屋逾越疆界者，鄰地所有
      人如知其越界而不即提出異議，不得請求移去或變更其建築物，民法第七百九
      十六條前段固定有明文，惟主張鄰地所有人知其越界而不即提出異議者，應就
      此項事實負舉證之責任，最高法院亦著有四十五年台上字第九三一號判例可資
      參照。本件被上訴人癸○○等人上開抗辯既為上訴人許錫昌所否認，揆諸前開
      說明，自應就其主張之「上訴人許錫昌之祖父許滄明與許滄庭之妻許劉金定二
      共有人曾到現場查看，對於越界一事，並無異議」等事實舉証以實其說，乃其
      等並未舉証以實其說，其等上開抗辯，自不足採。
  ６、被上訴人癸○○等人復抗辯伊等占有系爭土地已四、五十年，於占有之始並無
      過失，且係基於互換土地而善意占有，伊等自得主張時效取得等語，惟查：被
      上訴人癸○○等人所占有之系爭土地乃已登記之不動產，此為兩造所不爭執，
      是依民法第七百六十九條之規定，被上訴人癸○○等人自無從依時效而取得其
      等所占有之系爭土地之所有權；另被上訴人癸○○等人自始即主張伊等係基於
      互換土地而占有系爭土地，足見其等並非以行使地上權之意思而占有，其等自
      不得本於民法第七百七十二條準用同法第七百六十九條之規定，主張其等得依
      時效而就系爭占有之土地取得地上權（最高法院六十四年台上字第二五五二號
      判例參照），況其等就系爭占有之土地亦尚未依法登記為地上權人，且亦尚未
      向該管地政機關請求為地上權登記而經地政機關受理，其等自不得對抗土地所
      有人而認其等並非無權占有（參照最高法院六十九年度第五次民事庭會議決議
      及八十年度第二次民事庭會議決議），是被上訴人癸○○等人上開抗辯，仍屬
      無據，仍不足採。
  ７、按訴訟法上所謂一事不再理之原則，乃指同一事件已有確定之終局判決者而言
      。其所謂同一事件，必同一當事人就同一法律關係而為同一之請求，若此三者
      有一不同，即不得謂為同一事件，自不受確定判決之拘束；又訴訟標的對於共
      同訴訟之各人必須合一確定者，必須一同起訴或一同被訴，其當事人之適格，
      始能謂無欠缺。如未以該共同訴訟人之全體一同起訴或被訴，而法院誤為適格
      之當事人，對之就訴訟標的為實體之裁判，該裁判縱經確定，對於應參與訴訟
      之共同訴訟人全體均無若何效力可言，最高法院分別著有十九年上字第二七八
      號判例及六十七年台抗字第四八０號判例可資參照。經查：本件上訴人許錫昌
      於民國六十九年間確曾訴請被上訴人癸○○拆除系爭如附圖編號２號所示之房
      屋，嗣該事件歷經原審六十九年訴字第五一三號、本院六十九年上字第一六七
      五號、七十一年上更(一)字第三二七號、七十二年上更(二)字第四０八號、七十三
      年上更(三)字第二二０號、最高法院七十一年台上字第二四三三、二四三四、二
      四三五號、七十二年台上字第三八一七號、七十三年台上字第一九一一號及七
      十四年台上字第七０號等案號審理，最後係以駁回上訴人許錫昌之訴確定，其
      理由之一為「上訴人癸○○主張伊係因其父與張滄明、張滄庭交換土地使用，
      而占用系爭土地之事實，亦據許尚力於本院第一次更審審理中到庭証實（本院
      七十一年上更(一)字第三二七號案卷第一六一頁）無異，自堪採信，被上訴人亦
      不能以其為無權占有，而訴請其拆除建物，交還土地」乙節，固為兩造所不爭
      執，且經本院依職權調閱上開民事事件卷宗查明屬實，惟查：上開確定事件僅
      以癸○○一人為被告，而本件則係以癸○○、子○○二人為被告，足見二者當
      事人已屬不同，揆諸前開說明，自難謂係同一事件，另系爭如附圖編號２號所
      示之房屋乃被上訴人癸○○、子○○二人所共有乙節，亦據被上訴人癸○○等
      人供述明確（見本院卷第二宗第二十九頁所附九十二年十二月十九日筆錄及第
      一七六頁所附九十三年七月十六日筆錄），則訴請拆除系爭如附圖編號２號所
      示之房屋，自以有拆除權之共有人癸○○、子○○二人一同被訴，其當事人之
      適格，始能謂無欠缺，乃上開確定事件僅以癸○○一人為被告，而未以癸○○
      、子○○二人為被告，其所為之裁判，自屬違法，且該裁判縱經確定，亦無若
      何效力可言，是上訴人許錫昌以被上訴人癸○○、子○○二人為被告，另行提
      起本件訴訟請求其二人拆除系爭如附圖編號２號所示之房屋，自難謂違反一事
      不再理之原則，另前開確定判決所認定之事實，亦不足以拘束本件事實之認定
      ，乃被上訴人癸○○等人竟援引上開確定判決，抗辯前案確定判決業已認定伊
      等占有如附圖編號２號所示之土地係有權占有，而非無權占有，上訴人許錫昌
      另行提起本件訴訟，實有違一事不再理之原則等語，其抗辯應屬無據，應不足
      採。
  ８、被上訴人癸○○等人雖另援引本院七十四年度上更(五)字第三一號民事判決及最
      高法院七十四年度台上字第一四七四號民事裁定，其內所載「至四０六－四號
      土地，雖為訴外人許錫昌所有，但上訴人癸○○享有占有權，許錫昌雖曾訴請
      癸○○拆屋交地，然經本院及最高法院認定癸○○非無權占有，均為許錫昌敗
      訴之判決，並告確定，有本院七十三年度上更三字第二二０號、最高法院七十
      四年度台上字第七０號民事判決影本各乙份附本院卷可參，基上所述，附圖一
      方案所示，丙部分如分歸上訴人取得，非但無不能通行或成為袋地之慮，反可
      增益丙部分之利用價值」等語（見本院卷第一宗第一０七頁至第一一三頁所附
      判決影本），資為其二人就系爭土地確有通行權之抗辯，惟按民法第七百八十
      七條第一項通行權之規定，僅指袋地所有人得通行周圍之土地至公路而言，而
      非指袋地所有人得在周圍之土地上建築房屋，乃被上訴人癸○○等人所有之房
      屋竟建築在系爭上訴人許錫昌所有之土地上，上訴人許錫昌自非不得以無權占
      有為由訴請其二人拆屋交地，是被上訴人癸○○等人上開抗辯，仍屬無據，仍
      不足採。
  ９、是綜上所述，被上訴人癸○○等人抗辯伊二人之父張石柳早年曾與許滄明及許
      滄庭相互交換土地使用，伊二人占有系爭土地上如附圖所示編號２號之土地，
      應非無權占有，另伊等重建房屋時，上訴人許錫昌之祖父許滄明與許滄庭之妻
      許劉金定二共有人均曾前往現場查看，對於越界一事，並無異議，且伊等占有
      系爭土地已四、五十年，於占有之始並無過失，且係基於互換土地而善意占有
      ，伊等亦得主張時效取得；另伊等所有之系爭土地已成袋地，伊等占用上訴人
      許錫昌所有之如附圖編號２號所示之土地無非係為通行之目的，自難認係無權
      占有及前案確定判決業已認定伊等占有如附圖編號２號所示之土地係有權占有
      ，而非無權占有，上訴人許錫昌另行提起本件訴訟，實有違一事不再理之原則
      等語，均屬無據，均不足採，另上訴人許錫昌主張被上訴人癸○○等人並無任
      何正當權源，乃其等共有之建物竟占用伊所有之如附圖編號２號所示之土地等
      情，則屬有據，應堪採信。
六、按所有人對於無權占有或侵奪其所有物者，得請求返還之，對於妨害其所有權者
    ，得請求除去之，有妨害其所有權之虞者，得請求防止之，民法第七百六十七條
    定有明文，本件上訴人許錫昌既否認被上訴人癸○○、子○○二人所有之建物占
    用伊所有之如附圖編號２號所示之土地有何合法正當權源，而被上訴人癸○○、
    子○○二人復未就其占用系爭土地有何合法權源舉証以實其說，從而上訴人許錫
    昌主張伊得依上開規定，請求被上訴人癸○○等人將系爭地上物拆除，並將系爭
    土地交還予伊等語，自屬有據。是上訴人許錫昌本於民法第七百六十七條之法律
    關係，請求被上訴人癸○○、子○○二人應將坐落嘉義縣民雄鄉○○段地號第二
    ○○號土地上如附圖所示編號２號部分，面積零點○○一一公頃之鐵皮骨磚造房
    屋拆除，並將該土地返還上訴人許錫昌部分，為有理由，應予准許。原審疏未詳
    查就此部分為上訴人許錫昌敗訴之判決（另駁回假執行之聲請部分，未據上訴人
    許錫昌聲明不服，併此敘明），容有未洽，上訴人許錫昌上訴意旨指摘原判決此
    部分不當，為有理由，自應由本院將原判決此部分予以廢棄，並改判如主文第三
    項所示。另被上訴人許錫昌訴請上訴人寅○○等人應將坐落嘉義縣民雄鄉○○段
    地號第二○○號土地上，如附圖所示編號４號部分，面積零點○○一一公頃及編
    號６號部分，面積零點○○四四公頃之鐵皮骨磚造房屋拆除，並將該土地返還被
    上訴人許錫昌部分，則因其中上訴人午○○、庚○○部分係因未受合法通知致未
    到場應訴，原審法院遽依被上訴人許錫昌之聲請，准由其一造辯論而為判決，其
    訴訟程序，顯有重大瑕疵，且損及上訴人午○○、庚○○之審級利益，另上開情
    形，經本院通知兩造陳述意見後，兩造復未達成願由本院就此事件予以裁判之合
    意，其中上訴人午○○並已具狀陳明本件應發回原審法院更為審理，為維持審級
    制度，本院認有將原判決關於命上訴人寅○○等人拆屋還地部分及該部分假執行
    之宣告暨命上訴人寅○○等人負擔訴訟費用之裁判廢棄，而將該事件發回原審法
    院之必要，爰判決如主文第二項所示。
七、本件事証已明確，兩造其餘攻擊、防禦方法及舉証，因與本判決判斷結果，不生
    影響，爰未逐一論述，併此敘明。
丙、據上論結，本件上訴人許錫昌之上訴及上訴人寅○○等人之上訴均為有理由，爰
    依民事訴訟法第四百五十條、第四百五十一條第一項、第四百六十三條、第三百
    八十五條第一項前段、第八十五條第一項前段、第七十八條判決如主文。
中　　　華　　　民　　　國　　九十三　　年　　十二　　　月　　七  　　　日
                                    臺灣高等法院臺南分院民事第二庭
~B1審判長法官　吳　　志　　誠
~B2　　　法官　楊　　省　　三
~B3　　　法官　周　　素　　秋
右為正本係照原本作成。
被上訴人許錫昌部分如對本判決上訴，須於判決送達後廿日內向本院提出上訴狀，未
表明上訴理由者，應於上訴後廿日內，向本院提出理由書。
其餘均不得上訴。
中　　　華　　　民　　　國　　九十三　　年　　 十二　　 月　　　八　　　日
~B法院書記官　趙　　玲　　瓏
